臺灣桃園地方法院刑事判決
109年度簡上字第763號
上  訴  人
即  被  告  林秀蘭


選任辯護人  陳懿宏律師
            侯銘欽律師
            林清漢律師
上列上訴人即被告因傷害案件，不服本院民國109年9月28日所為
109年度壢簡字第1939號第一審刑事簡易判決（聲請簡易判決處
刑案號：109年度調偵字第1444號），提起上訴，本院管轄之第
二審合議庭認不宜以簡易判決處刑，改依通常程序審理，並自為
第一審判決如下：
    主  文
原判決就林秀蘭部分撤銷。
林秀蘭無罪。
    理  由
一、聲請簡易判決處刑意旨略以：告訴人莊詹秀雲、被告林秀蘭
    為鄰居，於民國109年2月26日上午10時許，在桃園市○鎮區○
    ○○街00號旁菜園，因通行路線問題而生有糾紛，竟分別基於
    傷害之犯意，徒手毆打對方，致被告林秀蘭受有左側頭部鈍
    傷、左前臂擦傷等傷害；告訴人莊詹秀雲則受有右小腿擦傷
    、左小腿挫傷等傷害等語（莊詹秀雲所涉傷害犯行，業經本
    院以109年度壢簡字第1939號判決有罪確定）。因認被告涉
    犯刑法第277條第1項之傷害罪嫌等語。
二、按犯罪事實應依證據認定之，無證據不得認定犯罪事實；不
    能證明被告犯罪者，應諭知無罪之判決，刑事訴訟法第154
    條第2項、第301條第1項分別定有明文。又事實之認定，應
    憑證據，如未能發現相當證據，或證據不足以證明，自不能
    以推測或擬制之方法，以為裁判基礎；而認定犯罪事實所憑
    之證據，雖不以直接證據為限，間接證據亦包括在內，然而
    無論直接證據或間接證據，其為訴訟上之證明，須於通常一
    般之人均不致有所懷疑，而得確信其為真實之程度者，始得
    據為有罪之認定，倘其證明尚未達到此一程度，而有合理之
    懷疑存在，而無從使事實審法院得有罪之確信時，即應由法
    院諭知被告無罪之判決，此有最高法院40年台上字第86號、
    76年台上字第4986號判例意旨可資參照。又刑事訴訟法第16
    1條第1項規定：「檢察官就被告犯罪事實，應負舉證責任，
    並指出證明之方法。」，因此，檢察官對於起訴之犯罪事實
    ，應負提出證據及說服之實質舉證責任，倘其所提出之證據
    ，不足為被告有罪之積極證明，或其指出之證明方法，無從
    說服法院以形成被告有罪之心證，基於證據裁判主義及無罪
    推定之原則，自應為被告無罪判決之諭知，亦有最高法院92
    年台上字第128號判例意旨可供參照。即檢察官於訴訟上所
    負之舉證責任，必須說服法院至確信且無合理的懷疑其主張
    可能為不實的程度，始盡舉證責任，如經檢察官之舉證，法
    院對犯罪要件之該當仍有合理之存疑時，法院即應宣判被告
    無罪。復按告訴人之告訴，係以使被告受刑事訴追為目的，
    是其陳述是否與事實相符，仍應調查其他證據以資審認。告
    訴人之陳述如無瑕疵，且就其他方面調查又與事實相符，固
    足採為科刑之基礎，倘其陳述尚有瑕疵，而在未究明前，遽
    採為論罪科刑之根據，即難認為適法（最高法院52年台上字
    第1300號、61年台上字第3099號判決意旨可參）。而現行刑
    事訴訟法並無禁止被害人於公訴程序為證人之規定，自應認
    被害人在公訴程序中具有證人適格，然被害人與一般證人不
    同，其與被告處於絕對相反之立場，其陳述之目的，在使被
    告受刑事訴追處罰，內容未必完全真實，證明力自較一般證
    人之陳述薄弱。故被害人縱立於證人地位而為指證及陳述，
    且其指證、陳述無瑕疵可指，仍不得作為有罪判決之唯一依
    據，應調查其他證據以察其是否與事實相符，亦即仍須有補
    強證據以擔保其指證、陳述之真實性，始得採為斷罪之依據
    （最高法院94年度台上字第3326號判決意旨參照）。
三、公訴意旨認被告涉犯前開犯行，無非係以被告於警詢、偵訊
    時之供述、證人即告訴人莊詹秀雲於警詢與偵訊中之證述、
    聯新國際醫院109年3月1日診斷證明書等為其論據。
四、訊據被告堅決否認有何傷害犯行，辯稱：我並沒有用身體推
    擠告訴人，也沒有打告訴人，我認為我無罪等語。辯護人並
    為被告辯稱：告訴人所述與事實不符，告訴人所受傷勢與被
    告無關等語為被告辯護。
五、經查：
　㈠證人即告訴人莊詹秀雲歷次陳述前後多有不一，是否可信，
    已值存疑：
　⒈證人莊詹秀雲於109年3月2日警詢中證稱：我只是放火龍果的
    根與兩支木棍在菜園的地上，因為被告想要從該處通過，被
    告即把火龍果根與木棍拿起來，之後我又把火龍果根與兩支
    木棍放回去，之後被告又將木棍扶起來，但因沒放好，大支
    的木棍打到被告自己的頭，小支的木棍則打到我的左小腿，
    後來被告用身體頂我，又想要推我，並有拿木棍作勢要打我
    ，但沒真的打到我，爭吵過程中，我被倒下來的木棍打到，
    導致我受有左小腿挫傷之傷勢，且因被告害我被火龍果莖梗
    上的刺刮傷右小腿等語（偵字卷第10至11頁）；
　⒉證人莊詹秀雲於109年3月14日警詢中證稱：被告並沒有持木
    棍打我，只有一直用身體推擠我，導致我被火龍果莖梗上的
    刺刮傷右小腿，其餘並無明顯攻擊我的動作等語（偵字卷第
    13至14頁）；
　⒊證人莊詹秀雲於109年7月28日偵訊中證稱：被告於爭執過程
    中用身體一直推我等語（調偵字卷第25頁）；
　⒋證人莊詹秀雲於109年8月7日偵訊中證稱：被告無緣無故用身
    體推我，導致我遭火龍果刮傷等語（調偵字卷第47頁）；
　⒌證人莊詹秀雲於111年6月2日本院審理中證稱：案發當天我正
    在菜園工作，被告就對我衝過來，一直拼命罵我，被告身體
    肩部一直靠向我，並把我放好的木棍丟掉，我又把木棍放回
    去，並繼續做菜園的工作，後來被告又以其身體靠向我，我
    就趕快閃開，當天我沒有動手也沒有跟被告互毆，我跟被告
    吵架、爭執過程中，被告並沒有動手攻擊或推我，被告推木
    棍後，木棍雖然有打到我，但因為我剛好有戴帽子，因此木
    棍並沒有真正打到我的身體或臉，被告當時只有一直靠向我
    ，我因此一直閃避，害我因此被火龍果的梗割到，但當天被
    告的身體均無碰觸到我，我的右小腿擦傷與左小腿挫傷，都
    是因為被告的身體一直靠近我，我因此一直倒退，菜園旁邊
    都有火龍果的梗，我的兩隻腳才會被火龍果的梗割到導致左
    、右小腿受傷。本案我之所以對被告提起傷害告訴，是因為
    被告先對我提告傷害，在警察通知我要在一星期後須至警察
    局以犯罪嫌疑人身分做警詢筆錄，警察問我是否要對被告提
    告誣告罪，我說好，因此才會去驗傷，並對被告提起告訴。
    我在警詢中說被告「用身體頂我」，被告是用其肩部的部位
    靠近我等語（本院簡上字卷第212至219頁）；
　⒍自證人莊詹秀雲上開證述可知，證人莊詹秀雲就其左小腿挫
    傷之傷害究係因被告推倒之木棍砸到證人莊詹秀雲之左小腿
    所致，抑或是因被告身體向其靠近而導致其不慎遭菜園中之
    火龍果莖上之短刺刮傷；及被告於案發當天究有無以何方式
    對證人莊詹秀雲為何攻擊或傷害行為等情，前後證述內容互
    有齟齬，非無瑕疵可指。其上開不利被告之指證，既係告訴
    人即證人莊詹秀雲所為之單方指證，依上說明，證明力已屬
    薄弱，倘無其他積極證據補強，殊難作為認定被告有為本案
    傷害犯行之唯一證據，遑論遽以認定被告確有公訴意旨所指
    之傷害犯行。
　㈡退步言之，假設「被告確實有以身體肩部接近證人莊詹秀雲
    」，本案被告亦無對證人莊詹秀雲為何故意傷害行為：
　  本案應審究者，若證人莊詹秀雲所述之被告有於前揭時、地
    以身體肩部靠近證人莊詹秀雲行為等節為真，則被告上揭之
    舉，是否足認為「傷害」行為而造成證人莊詹秀雲受有右小
    腿擦傷、左小腿挫傷之傷害？徵以證人莊詹秀雲於本院審理
    中證稱：案發當天我正在菜園工作，被告就對我衝過來，被
    告身體肩部一直靠向我，當天我跟被告只有爭執、口角，過
    程中被告的身體並未碰觸或推擠到我，被告還沒碰到我時我
    就閃避了，其當天也未以其他方式攻擊我等語在卷（本院簡
    上字卷第212至219頁），核與被告所辯：我並沒有打告訴人
    等語，互核一致，足見被告所辯，尚非無稽。又依證人莊詹
    秀雲上開證述可知，被告於案發當時除了以身體肩部接近證
    人莊詹秀雲以外，並無其他試圖攻擊或傷害證人莊詹秀雲之
    行為，則被告單純以身體肩部接近告訴人之行為，自難認被
    告有何公訴意旨所指之以徒手推擠而導致證人莊詹秀雲受有
    右小腿擦傷之傷害犯行。
　㈢又假設「被告確實有以身體肩部接近證人莊詹秀雲」，被告
    行為與告訴人受傷間有無因果關係亦有疑義：　
　  依證人莊詹秀雲所提上開聯新國際醫院109年3月1日診斷證
    明書1紙及卷附之傷勢照片2張（偵字卷第19頁；本院簡上字
    卷第165頁），僅得證明證人莊詹秀雲確有受傷之事實，然
    證人莊詹秀雲指訴其為被告所傷害之日期為109年2月26日上
    午10時許，惟其至聯新國際醫院驗傷之時間則遲至109年3月
    1日，若被告確有於109年2月26日以身體肩部接近證人莊詹
    秀雲，然證人莊詹秀雲自其所指訴與被告發生口角爭執之日
    起至其至上開醫院驗傷之日止，共計間隔5日，證人莊詹秀
    雲於案發後5日始至醫院驗出客觀上受有傷害之結果，因驗
    傷時間距案發過久，驗傷結果無從排除是否是因其他因素或
    外力介入而造成，被告行為與告訴人傷害結果是否有因果關
    係並非無疑。再者，證人莊詹秀雲業於警詢中明確證稱其有
    於其菜園內放置火龍果莖等語明確（偵字卷第10頁），則證
    人莊詹秀雲於109年3月1日經診斷之右小腿擦傷之傷害，亦
    難排除係其於109年2月26日與被告結束爭吵後至109年3月1
    日上午10時35分許至聯新國際醫院急診前之期間內某日時，
    其於菜園內工作時不慎遭火龍果莖上短刺刮傷之結果，則該
    診斷證明書上所載傷勢是否確係事發當日因被告之行為所造
    成，確有疑問。再參以證人莊詹秀雲已於本院審理中具結證
    稱：因其經通知至警局製作筆錄，始知被告對其提告傷害罪
    ，其為了向被告提告誣告罪，始去驗傷而於109年3月2日對
    被告提起傷害告訴等語在卷（本院簡上字卷第215頁），益
    徵證人莊詹秀雲非無為圖於訴訟中取得優勢，始於本案中經
    被告對其提起傷害告訴後，為混淆視聽提出上開診斷證明之
    動機。是以，前揭傷勢照片、診斷證明書所記載之傷勢至多
    僅能證明證人莊詹秀雲於該驗傷之日受有如診斷證明書上所
    載之傷勢，尚無從證明證人莊詹秀雲右小腿擦傷之傷勢與被
    告於109年2月26日之以身體肩部接近證人莊詹秀雲之行為有
    關。
  ㈣綜上各情，證人莊詹秀雲所提出之診斷證明書固可證明其受
    有該等傷勢，惟如前所述，就被告有無傷害證人莊詹秀雲一
    節，依檢察官所舉各項證據方法，仍尚不足以使所指被告涉
    犯此部分傷害罪嫌之事實達於無所懷疑，而得確信為真實之
    程度，復無從認定證人莊詹秀雲所提出之診斷證明書上所載
    傷勢，確係被告所造成，另證人莊詹秀雲指述其受傷情節、
    過程尚有疑義，非無瑕疵可指，檢察官亦未提出其他證據以
    補強前開瑕疵，是檢察官主張被告有於上開時間、地點徒手
    毆打證人莊詹秀雲，致證人莊詹秀雲受有右小腿擦傷之傷勢
    ，尚有合理懷疑存在。
六、綜上所述，公訴人所舉證據既不能使本院形成被告確有違反
    刑法第277條第1項傷害罪確信，依刑事訴訟制度「倘有懷疑
    ，即從被告之利益為解釋」、「被告應被推定為無罪」之原
    則，即難據以為被告不利之認定。依首開說明，自應為被告
    無罪之諭知。
七、法院得逕以簡易判決處刑者，所科之刑以宣告緩刑、得易科
    罰金之有期徒刑及拘役或罰金為限；而檢察官聲請簡易判決
    處刑之案件，經法院認為有刑事訴訟法第451條之1第4項但
    書第3款所列應為無罪、免訴、不受理或管轄錯誤判決之諭
    知等情形者，應適用通常程序審判之；又對於簡易判決之上
    訴，準用刑事訴訟法第三編第一章及第二章之規定，管轄第
    二審之地方法院合議庭受理簡易判決上訴案件，應依通常程
    序審理。其認案件有刑事訴訟法第452條之情形者，應撤銷
    原判決，逕依通常程序為第一審判決，刑事訴訟法第449條
    第3項、第452條、法院辦理刑事訴訟簡易程序案件應行注意
    事項第14條分別有定有明文。本案被告應為無罪判決之諭知
    ，已如前述，原審未及審酌上情而以簡易判決處刑，就此部
    分遽對被告為有罪之諭知，所踐行程序即有瑕疵，被告提起
    上訴，指摘原判決此部分不當，為有理由，自應由本院合議
    庭依通常程序審判後，撤銷原審判決，以第一審法院之地位
    ，自為第一審判決。　
八、被告及其辯護人聲請本院至本案案發現場即桃園市○鎮區○○○
    街00號旁閒置農田現場勘驗之證據調查聲請應予駁回：
　㈠按當事人、代理人、辯護人或輔佐人聲請調查之證據，法院
    認為不必要者，得以裁定駁回之。下列情形，應認為不必要
    ：一、不能調查者。二、與待證事實無重要關係者。三、待
    證事實已臻明瞭無再調查之必要者。四、同一證據再行聲請
    者，刑事訴訟法第163條之2定有明文。次按刑事訴訟法第16
    3條之2既賦予法院就當事人聲請調查之證據決定其應否調查
    之權，則法院倘已盡調查之職責，並獲得充分之心證，自無
    就全部聲請之證據，均有一一予以調查之義務，僅就不予調
    查之理由為必要之說明，即屬合法（最高法院76年台上字第
    3317號判決意旨可資參照）。又按刑事訴訟法所稱依法應於
    審判期日調查之證據，係指與待證事實有重要關係，在客觀
    上顯有調查必要性之證據而言，故其範圍並非漫無限制，必
    其證據與判斷待證事實之有無，具有關聯性，得據以推翻原
    判決所確認之事實，而為不同之認定，若僅係枝節性問題，
    或所證明之事項已臻明瞭，當事人聲請調查之證據，僅在延
    滯訴訟，自均欠缺其調查之必要性（最高法院103年度台上
    字第457號判決要旨參照）。次按，當事人聲請調查之證據
    ，如法院未予調查，亦未認其無調查之必要，以裁定駁回之
    ，或於判決理由內予以說明，其所踐行之訴訟程序，難謂為
    適法（最高法院109年度台上字第5012號刑事判決意旨參照
    ）。換言之，法院對當事人聲請調查之證據，認無調查之必
    要，除得以裁定駁回外，亦得於判決理由內說明。
　㈡被告及其辯護人聲請本院至本案案發現場即桃園市○鎮區○○○
    街00號旁閒置農田現場勘驗，待證事實為被告與證人莊詹秀
    雲陳述不符，故聲請本院至上址勘驗以明被告與證人莊詹秀
    雲何人所述為真等語。惟本案案發時為109年2月26日，迄今
    已逾2年有餘，則無論係因人為或天候等其他因素，均可能
    致使上址案發現場已非被告與證人莊詹秀雲二人於本案案發
    時之原貌，自難認本院至上址已非案發當時原貌之現場勘驗
    ，即得對本案被告與證人莊詹秀雲各自所述孰是孰非因此而
    得心證，則本院是否有至現場勘驗調查之必要性，已有疑義
    。況辯護人並未釋明何以本院至現場勘驗之證據調查聲請，
    與被告、證人莊詹秀雲何人所述真偽乙情有何關聯，難認有
    調查之關聯性。況被告本案是否構成傷害犯行，本院依卷內
    事證亦已足以認定。是被告及其辯護人上揭調查證據之聲請
    ，除案發現場經逾2年後應已非本案案發時之原貌，而無調
    查之必要性外，辯護人亦未釋明何以本院至上址勘驗即可得
    知被告與證人莊詹秀雲各該陳述孰是孰非之調查關聯性，是
    上開調查證據之聲請，應予駁回，亦併此說明。
據上論斷，應依刑事訴訟法第455條之1第1項、第3項、第452條
、第369條第1項前段、第364條、第301條第1項前段，判決如主
文。　　
中　　華　　民　　國　　111 　年　　6 　　月　　30　　日
　　　　　　　　　刑事第十庭　審判長法　官　 林大鈞
　　　　　　　　　　　　　　　　　　法　官　 洪瑋嬬
　　　　　　　　　　　　　　　　　　法　官　 陳愷璘
以上正本證明與原本無異。
被告不得上訴。
檢察官如不服本判決應於收受判決後20日內向本院提出上訴書狀
，並應敘述具體理由。其未敘述上訴理由者，應於上訴期間屆滿
後20日內向本院補提理由書(均須按他造當事人之人數附繕本)「
切勿逕送上級法院」。 
　　　　　　　　　　　　　　　     書記官　劉世揚　　　
中　　華　　民　　國　　111 　年　　6 　　月　　30　　日